【裁判字號】    97,家上,175
【裁判日期】    971028
【裁判案由】    給付扶養費
【裁判全文】
臺灣高等法院民事判決                 97年度家上字第175號
上  訴  人  丙  ○
法定代理人  甲○○
被上訴人    乙○○
上列當事人間請求給付扶養費事件，上訴人對於中華民國97年5
月9日臺灣板橋地方法院97年度家訴字第27號第一審判決提起上
訴，本院於97年10月14日言詞辯論終結，判決如下：
    主  文
上訴駁回。
第二審訴訟費用由上訴人負擔。
    事實及理由
壹、程序方面：
    被上訴人乙○○未於言詞辯論期日到場，經核無民事訴訟法
    第386條所列各款情形，爰依上訴人之聲請，由其一造辯論
    而為判決。
貳、實體方面：
一、本件上訴人主張：
    （一）伊生於民國○○年○月○○日，被上訴人為伊父，伊於86年1月
      隨父母至英國，嗣被上訴人於86年間外遇，87年間施暴，
      88年間伊父母分居；嗣被上訴人於89年間返台，伊與母親
      甲○○及妹妹丁○於90年間亦因簽證返台。伊在臺灣7年
      期間均無法享受於英國之免費教育、醫療、健保及房租，
      而生活費之保障亦無，致被迫在家自學，教育局卻因伊無
      國小畢業證書無法准伊升國中，伊至今仍無受適當教育。
      現伊在英國已屬高二學齡，惟在臺灣失學已久，英國劍橋
      學院因伊之藝術天分而錄取伊，並同時希望伊可以復學其
      他科目，故建議有半年先修課再進入G.C.S.E。因此伊請
      求被上訴人給付伊自97年1月7日起至99年6月止之留學英
      國之學費與生活費，共計新臺幣（下同）433萬5,500元。
    （二）又被上訴人自89年間返台至今，年收入已達千萬元以上，
      而被上訴人戶籍內僅有配偶1人，實有能力負擔伊之需要
      。另伊依強制執行程序按月由被上訴人之薪水3分之1取得
      之扶養費，每月3萬5,000元（包含伊之妹妹丁○部分），
      至今僅取得約80萬元，惟被上訴人卻一再辭去原任職之工
      作，以規避強制執行，並揚言離開臺灣使伊求償無門。
    （三）再者，伊於95年間申請英國之語言學校時，被上訴人已出
      具同意書，並同意支付伊留學費用，雖當時被上訴人堅持
      不把金額寄入伊母親之帳戶，致未能取得簽證。惟被上訴
      人仍應依其承諾支付伊至英國留學之費用，詎被上訴人迄
      今仍未付分文。另今年英國劍橋學院之入學簽證，亦因伊
      母親無法資助伊學費及生活費，致仍未取得。雖伊原係中
      華民國之國籍，惟在台灣卻無法享受應有之教育權、生存
      權；又伊已放棄中華民國國籍，而於97年7月11日喪失中
      華民國國籍（見本院卷第14頁、第15頁之戶籍謄本），故
      伊請求被上訴人給付伊在英國之學費及生活費，讓伊能在
      英國享有正常之人生等情，爰依扶養義務之法律關係，請
      求上訴人給付扶養費433萬5,500元之判決（原審為上訴人
      敗訴之判決，上訴人聲明不服，提起上訴）。並上訴聲明
      ：（一）原判決廢棄。（二）被上訴人應給付上訴人433萬5,500元
      。
二、上訴人則以：伊已被原僱用之致伸科技股份有限公司資遣，
    現待業中，而無力支付上訴人所請求至英國留學所需之433
    萬5,500元。又伊在有工作時，即陸續寄錢給上訴人及上訴
    人之妹丁○，伊將款項均匯入上訴人之母親甲○○帳戶內，
    惟伊未留下證據。另伊均有依前確定判決之強制執行程序支
    付上訴人扶養費，伊無需再多支付上訴人本件所請求之扶養
    費。況伊現在負債累累，亦無錢再支付上訴人扶養費等語，
    資為抗辯。並答辯聲明：上訴駁回。
三、兩造不爭執事項：
    上訴人曾向被上訴人請求給付自93年起至成年時止之扶養費
    ，業經法院判決被上訴人應按月給付上訴人1萬7,500元，至
    上訴人成年止，該判決已確定在案等事實，為兩造所不爭執
    （見本院卷第45頁之筆錄），且有台灣板橋地方法院（下稱
    板橋地院）93年度重家訴字第11號民事判決可證（見原審家
    訴字卷第10頁至第17頁之判決），固堪信為真實。
四、本件經依民事訴訟法第463條準用同法第270條之1第1項第3
    款規定，整理爭點並協議簡化爭點後，兩造同意就本院97年
    9月15日準備程序中，兩造協議簡化之爭點為辯論範圍。兩
    造之爭執點為：上訴人得否再向被上訴人請求給付扶養費（
    學費、生活費）433萬5,500元？（見本院卷第46頁之筆錄）
    茲論述如下：
    （一）按民事訴訟法第400條第1項規定：「除別有規定外，確定
      之終局判決就經裁判之訴訟標的，有既判力。」而所謂「
      既判力」之意義，乃係指訴訟標的法律關係經確定判決者
      ，當事人不得就該法律關係更行起訴，法院亦不得相反之
      判決。次按，「確定判決之內容如尚未實現，而因言詞辯
      論終結後之情事變更，依其情形顯失公平者，當事人得更
      行起訴，請求變更原判決之給付或其他原有效果。」民事
      訴訟法第397條第1項前段亦定有明文。故於同一訴訟標的
      已經判決確定後，倘因該確定判決之內容如尚未實現，而
      基於最後言詞辯論終結後，因不可歸責於當事人之事由，
      致情事變更非當時所能預料，而有顯失公平之情形，當事
      人始得更行起訴，否則應受前確定判決既判力之拘束，亦
      即當事人就確定終局判決經裁判之訴訟標的法律關係，不
      得更行起訴或為相反之主張外，法院亦不得為與確定判決
      意旨相反之裁判，否則將有違一事不再理原則，徒使同一
      紛爭再燃，而無以維持私法秩序，及保障當事人權利，並
      無法達成裁判之強制性、終局性解決紛爭之目的。
    （二）上訴人主張伊至英國留學之教育費應算至扶養費中，故被
      上訴人應再給付伊自97年1月7日起至99年6月止之至英國留
      學之學費及教育費共433萬5,500元云云。惟查：
      1.上訴人曾向被上訴人請求給付自93年起至成年時之扶養
        費，業經法院判決被上訴人應按月給付上訴人1萬7,500
        元，至上訴人成年止等事實，此除有板橋地院93年度重
        家訴字第11號民事判決可考（見原審家訴字卷第10頁至
        第17頁之判決），且為兩造所不爭執。按父母對於未成
        年子女，有保護及教養之權利義務，民法第1084條第2
        項有明文規定。而所謂保護及教養之義務，自應包含事
        實之養育行為及扶養費用之負擔；另觀之上開板橋地院
        93年度重家訴字第11號民事判決事實及理由欄記載：「
        一、原告（指上訴人，下同）主張：（一）按父母對於未成
        年子女，有保護及教養之權利義務…民法第一千零八十
        四條第二項…定有明文…（二）…本件訴訟以每人每月四萬
        元作為向被告（指被上訴人，下同）請求扶養費之基準
        …（三）…並聲明：（一）被告應給付原告丙○二百一十二萬元
        整，及自九十三年五月間起至原告丙○成年時止，按月
        給付原告丙○四萬元整…」（見原審家訴字卷第10頁、
        第12頁之判決）等情（見原審家訴字卷第10頁之判決）
        ，並經本院調取前案確定判決全卷，經核屬實。足見上
        訴人於前案之訴訟標的法律關係為上訴人對被上訴人自
        93年5月起至上訴人成年止之扶養費請求權。
     2.再觀之上訴人於本案之主張，為被上訴人應再給付伊自
       97年1月7日起至99年6月止之至英國留學之學費及生活費
       ，而上開之學費及生活費自屬民法第1084條第2項所規定
       之保護及教養義務應負擔之扶養費用，亦即本件之訴訟
       標的法律關係亦為上訴人對被上訴人之扶養費請求權，
       故本件之訴訟標的與前案訴訟標的之原因事實顯為同一
       。揆諸首揭說明，除有情事變更之情形，否則同一訴訟
       標的法律關係既經確定判決者，當事人不得就該法律關
       係更行起訴，而應受前確定判決之既判力拘束。
  （三）又上訴人主張伊於前案判決時尚未錄取英國學校，但現在已
    錄取英國學校。況被上訴人之薪水越來越高，其財力有千萬
    以上，應有能力支付，故有情事變更之事實云云。惟查：
     1.觀之上訴人於前案請求被上訴人給付扶養費之確定判決
       ，即上開板橋地院93年度重家訴字第11號民事判決事實
       及理由欄記載：「一、原告（指上訴人，下同）主張：
       （二）…被告（指被上訴人，下同）於九十年十月曾以書面
       方式同意支付原告二人及原告之母在英國之生活費及機
       票費用，依當時原告在英國之生活費及教育費（就讀私
       立學校）…原告每年約需支出一百萬元，但被告從未給
       付…」等情（見原審家訴字卷第10頁、第12頁之判決）
       ，足見關於上訴人留學英國之教育費及生活費，上訴人
       於前確定判決即已主張，雖上訴人主張伊於前案判決時
       尚未錄取英國學校，但現在已錄取英國學校云云。惟其
       於前案確定判決時，即預以伊錄取英國學校後之生活費
       及教育費為請求，縱令其錄取英國學校係在前案確定判
       決最後言詞辯論終結後始變更之事實，惟其錄取英國學
       校非當時所不能預料。揆諸上開說明，即不符合民事訴
       訟法第397條關於情事變更之規定。
     2.再參以被上訴人自90年度至96年度之所得資料，90年度
       之給付總額為118萬5,834元；91年度之給付總額為153萬
       4,400元；92年度之給付總額為214萬3,064元；93年度之
       給付總額為124萬7,583元；94年度之給付總額為206萬
       1,797元；95年度之給付總額為177萬2,400元；96年度之
       給付總額為236萬3,679元；而其名下則無財產資料（見
       本院卷第25頁至第39頁之稅務電子閘門財產所得調件明
       細表），故被上訴人之所得給付總額大致雖較為增加，
       但尚難認有大幅明顯遽增之情事；且被上訴人之名下亦
       無財產資料，則實難僅以其90年至96年之所得，而遽認
       其儲蓄財產有千萬以上。另觀之被上訴人原任職之致伸
       科技股份有限公司稱：「為陳報債務人（指被上訴人）
       已非本公司之員工原因事：…乙○○已依勞基法第十一
       條第四款之規定於民國九十七年八月三十一日離職…」
       （見本院卷第114頁之陳報狀），並檢附勞工局之資遣人
       員資料及該公司資遣通知書各一紙（見本院卷第115頁之
       傳真資料、第116頁之通知書）。再觀之上開勞工局之資
       遣人員資料記載：「姓名：乙○○…資遣生效日期：97
       年8月31日…」等情（見本院卷第115頁之資料）；另致
       伸科技股份有限公司資遣通知書記載：「…致乙○○…
       您受告知自民國97年8月31日起被資遣離職…1.勞動契約
       終止生效日：民國97年8月31日…」（見本院卷第116頁
       之通知書），足見被上訴人至97年7月31日已被原任職之
       致伸科技股份有限公司資遣。是被上訴人於本院準備程
       序中陳稱：「我是被公司所資遣，不是離職。…我現在
       待業在家，無資力支付。（提出致伸公司資遣通知書）
       可證明我是被資遣的。」等語（見本院卷第45頁之筆錄
       ），自屬可信。由上可知被上訴人現既係處於待業狀態
       ，尚難僅以被上訴人近年之所得給付總額較為增加，而
       遽認被上訴人之資力有明顯大幅增加之情事。是本件尚
       難認定有情事變更之事實。
     3.準此，上訴人主張之事實非可據以認定為有民事訴訟法
       第397條第1項前段規定之情事變更情形；又上訴人所主
       張之本件訴訟標的之法律關係前既業經判決確定，即應
       受其既判力之拘束，不得就本件訴訟標的法律關係更行
       主張。
   （四）上訴人另主張被上訴人曾於95年間再次出具同意書，表示
     願意負擔伊至英國留學之1年半期間所需之費用，卻仍未支
     付半毛錢云云，並提出父母同意書一件（見原審板調字卷
     院卷第8頁、第9頁及本院卷第96頁、第97頁之同意書）。
     惟查，觀之上開父母同意書之記載：「…茲同意本人（指
     被上訴人，下同）之子女（姓名）丙○於（日期）2007年1
     月4日至2008年6月30日前往英國留學。…旅英期間所需一
     切費用（包含旅費、生活費及學費）將由本人負責提供，
     並委託（名字）○-○-○ 甲○○負責本人子女在英國之
     一切事宜。此致英國貿易文化辦事處…」等情（見原審板
     調字卷院卷第8頁、第9頁及本院卷第96頁、第97頁之同意
     書），足見此同意書之內容係被上訴人對英國貿易文化辦
     事處為同意上訴人至英國留學之意思表示，尚難遽以認定
     被上訴人與上訴人有何同意給付扶養費等之意思表示合致
     ，上訴人自不得據此請求被上訴人應依上開意思表示之內
     容為履行。況本件上訴人係請求扶養費，自不得以上開同
     意書之契約關係為請求被上訴給付扶養費之請求權基礎。
     是上訴人主張被上訴人應再給付扶養費云云，自屬無據。
五、綜上所述，上訴人請求被上訴人應給付上訴人433萬5,500元
    ，非屬正當，不應准許。從而原審所為上訴人敗訴之判決，
    並無不合，上訴論旨指摘原判決不當，求予廢棄改判，為無
    理由，應駁回其上訴。
六、兩造其餘之攻擊或防禦方法及所用之證據，經斟酌後，認為
    均不足以影響判決之結果，爰不逐一論列。
七、據上結論，本件上訴無理由，依民事訴訴法第449條第1項、
    第463條、第385條第1項前段、第78條，判決如主文。
中    華    民    國    97    年    10    月    28    日
                  民事第七庭
                      審判長法  官  鄭三源
                            法  官  邱  琦
                            法  官  王聖惠
正本係照原本作成。
上訴人如不服本判決，應於收受送達後20日內向本院提出上訴書
狀，其未表明上訴理由者，應於提出上訴後20日內向本院補提理
由書狀（均須按他造當事人之人數附繕本）上訴時應提出委任律
師或具有律師資格之人之委任狀；委任有律師資格者，另應附具
律師資格證書及釋明委任人與受任人有民事訴訟法第466條之1第
1項但書或第2項（詳附註）所定關係之釋明文書影本。
中    華    民    國    97    年    10    月    28    日
                            書記官  陳樂觀
附註：
民事訴訟法第466條之1（第1項、第2項）：
對於第二審判決上訴，上訴人應委任律師為訴訟代理人。但上訴
人或其他法定代理人具有律師資格者，不在此限。
上訴人之配偶、三親等內之血親、二親等內之姻親，或上訴人為
法人、中央或地方機關時，其所屬專任人員具有律師資格並經法
院認為適當者，亦得為第三審訴訟代理人。


司法院資訊處製作；財團法人民間司法改革基金會備份。
